【裁判字號】    87,訴,2775
【裁判日期】    890107
【裁判案由】    分割共有物
【裁判全文】
臺灣高雄地方法院民事判決  八十七年訴字第二七七五號
    原      告  丙○○
    訴訟代理人  蔡建賢律師
    被      告  乙○○
    兼右一人
    訴訴代理人  甲○○      住.
    被      告  丁○○      住.
                戊○○      住.
右當事人間分割共有物事件，本院判決如左：
    主      文
兩造共有坐落高雄市○○區○○段二小段一三０一之一五號，旱，面積零點零四一零
公頃土地，其分割方法如附圖所示，即Ａ部分面積壹零捌平方公尺分歸原告取得，Ｂ
部分面積貳柒捌平方公尺分歸被告乙○○、甲○○按應有部分一萬分四六四三、一萬
分之二一二八之比例保持共有，Ｃ部分面積貳肆平方公尺分歸被告丁○○取得。
原告其餘之訴駁回。
訴訟費用由被告乙○○負擔一萬分之四六四三、被告甲○○負擔一萬分之二一二八、
被告丁○○負擔一萬分之五九五，餘由原告負擔。
    事    實
甲、原告方面：
  一、聲明：求為判決如主文第一項所示。
  二、陳述：
    (一)坐落高雄市○○區○○段二小段一三０一之一五號，地目旱，面積０‧０四一
      ０公頃土地，為原告與被告乙○○、甲○○、丁○○及戊○○共有，嗣戊○○
      於訴訟中將其應有部分一萬分之一二六三移轉登記予被告甲○○，現原告與被
      告乙○○、甲○○、丁○○分別依一萬分之二六三四、一萬分之二一二八、一
      萬分之四六四三、一萬分五九五之應有部分共有中。
    (二)右揭兩造共有之土地，現由兩造分別在其上建屋或保持空地使用占有中，且兩
      造現占有之部分皆面臨通道，依原告之聲明分割，將不減損分割後兩造取得土
      地之經濟價值，尚能增加管理使用之價值。
    (三)兩造對系爭土地並無不能分割之協議，亦無不能分割之原因，且兩造就土地之
      分割方法復未能達成協議，為此爰依法訴請裁判分割。
  三、證據：提出土地登記謄本二件、戶籍謄本四件、照片四幀為證，並聲請勘驗現
      場。
乙、被告方面：
  一、被告丁○○部分：
      被告丁○○未於最後言詞辯論期日到場，惟其在前所為之聲明或陳述略以：
      願分得系爭土地東側鄰近馬路部分。
  二、被告乙○○、甲○○部分：
      被告乙○○、甲○○未於最後言詞辯論期日到場，惟其在前所為之聲明或陳述
      略以：
      現在共有土地中間建有加強磚造二層樓房二戶，東側有瓦屋及花圃，並作車庫
      使用，均由家人居住使用，乙○○、甲○○為夫妻關係，故若分割後二人於分
      割後仍願維持共有。
  三、被告戊○○部分：
      被告戊○○未於最後言詞辯論期日到場，惟其在前所為之聲明或陳述略以：
      於訴訟中將應有部分移轉予被告甲○○，現已非共有人。
丙、本院依職權函請高雄市政府楠梓區地政事務所測量人員測量現場，並繪製成果圖
    附卷。
    理    由
一、被告均受合法之通知，未於最後言詞辯論期日到場，查無民事訴訟法第三百八十
    六條所列各款之情形，爰依原告聲請，由其一造辯論而為判決。
二、原告主張坐落高雄市○○區○○段藍田段二小段一三０一之一五號，旱，面積０
    ‧０四一０公頃平方公尺土地，原為原告與被告乙○○、甲○○、丁○○及戊○○共有，嗣戊○○於訴訟中將其應有部分一萬分之一二六三移轉登記予被告甲○○，現原告與被告乙○○、甲○○、丁○○分別依一萬分之二六三四、一萬分之
    二一二八、一萬分之四六四三、一萬分五九五之應有部分共有中，兩造協議分割
    不成之事實，業據其提出土地登記簿謄本二件為證，復為被告所不爭執，自堪信
    為真實。
三、按共有人得隨時請求分割共有物，但因物之使用目的不能分割或契約定有不可分
    割之期限者，不在此限；又共有物之分割，依共有人協議之方法行之，分割之方
    法不能協議者，法院得依任何共有人之聲請，以原物分配於各共有人，民法第八
    百二十三條第一項、第八百二十四條第一項第一款分別定有明文。查系爭土地地
    目為旱，有土地登記謄本二件在卷可按，依其使用目的並非不能分割，而兩造間
    無不分割之約定及不能達成分割協議等情，復為兩造所不爭執，是依上開法條規
    定，原告請求分割系爭土地，洵屬有據，應予准許。
四、次按請求共有物之分割，應由法院依民法第八百二十四條命為適當之分配，不受
    當事人主張之拘束。又分割共有物時，法院應參酌當事人之聲明、共有物之性質
    、經濟效用及全體共有人利益等公平決之。經查：系爭土地西側，現有原告所有
    三合院瓦屋；系爭土地中間有被告甲○○所建加強磚造二層樓房二戶，現與妻即
    被告乙○○及其他家人同住，東側有瓦屋及花圃，並作車庫使用；系爭土地東側
    為雜草叢生之空地，別無其他建物等情，除經兩造陳明在卷外，並經本院會同地
    政人員勘測現場屬實，且製有勘驗筆錄及複丈成果圖各一紙在卷可稽。茲敘述本
    院分割意見如下：
  (一)系爭土地上現有原告所建三合院式瓦屋一間、被告甲○○所建加強磚造二層樓房
    一棟，二人應有部分各為一萬分之二六三四、一萬分之四六四三，有照片四幀及
    勘驗筆錄在卷可稽，又三合院建物老舊，其經濟價值不高，於分割系爭二筆土地
    時，尚無須考量該建物坐落位置之必要，惟加強磚造二層樓房有二戶，現為被告
    甲○○、妻即被告乙○○與其他家人共同居住使用，屋齡尚新，其占有現狀及位
    置自有尊重之必要。
  (二)系爭土地西側，係原告所有三合院坐落位置，故Ａ部分面積一０八平方公尺，分
    歸原告取得；系爭土地東側，Ｃ部分面積二四平方公尺，雖地形較不完整，然面
    臨巷道，參酌被告丁○○前已陳明願分得東側部分土地，其張優諒亦於本院勘驗
    現場時陳稱：其父願分得面臨馬路部分等語（見本院八十八年十二月六日勘驗筆
    錄），被告丁○○確有分得該部分之意願，故由被告丁○○分得Ｃ部分面積二四
    平方公尺，對其應屬有利；
  (三)按「分割共有物，以消滅共有關係為目的。法院裁判分割共有土地時，除因該土
    地內部分土地之使用目的不能分割（如為道路），或部分共有人仍願維持共有關
    係，應就該部分土地不予分割或准該部分共有人成立新共有關係外，應將土地分
    配於各共有人單獨所有」，最高法院六十九年台上字第一八三一號判例可資參照
    。查被告甲○○、乙○○為夫妻關係，渠等既自承願於分割後仍維持共有關係，
    依上開判例意旨，其二人自應於分割後維持共有關係。系爭土地中間，被告甲○○建有現在共有土地建有加強磚造二層樓房二戶，現由其與妻即被告乙○○及其
    他家人共同居住使用，屋齡尚新，基於土地經濟價值之利用，自應尊重其占有現
    狀，其東側有瓦屋及花圃，並作車庫使用，且分得面積占全部面積未超過渠等應
    有部分之總合，於公平及利益考量上，尚屬妥當，應予准許。
  (四)綜上所述，本院審酌系爭土地之現有使用狀況、對外通行問題、位置及兩造分割
    之經濟利益，並考量共有人應有部分所占面積之大小等情形，認系爭土地，其分
    割方法如附圖所示，即Ａ部分面積一０八平方公尺分歸原告取得，Ｂ部分面積二
    七八平方公尺分歸被告乙○○、甲○○按應有部分一萬分四六四三、一萬分之二
    一二八之比例保持共有，Ｃ部分面積二四平方公尺分歸被告丁○○取得，此為最
    適宜、公允之分割方法。
五、從而，原告請求分割共有物如右所述部分，為有理由，應予准許，爰將系爭土地
    分割如主文第一項所示。
六、至被告戊○○於起訴時雖為共有人之一，原告列其與其他共有人為被告，合於當
    事人適格之要件，惟其已於訴訟中將其應有部分一萬分之一二六三移轉登記予被
    告甲○○，已非共有人，原告猶認其為共有人而主張分割共有物，顯然欠缺訴訟
    標的之法律關係，該部分訴訟即無理由，應予駁回。
七、結論：原告之訴為一部有理由，一部無理由，依民事訴訟法第三百八十五條第一
    項前段、第七十九條但書、第八十一條第二款、第八十五條第一項前段，判決如
    主文。
中      華      民      國    八十九    年      一      月      七      日
                                    臺灣高雄地方法院民事第一庭
~B法      官  郭貞秀
右為正本係照原本作成
如對本判決須於判決送達後廿日內向本院提出上訴狀
中      華      民      國    八十九    年      一      月      十      日
~B法院書記官  龔  能


司法院資訊處製作；財團法人民間司法改革基金會備份。
